臺灣高等法院臺中分院刑事判決
111年度交上易字第520號

上  訴  人  臺灣彰化地方檢察署檢察官 
被      告  黃聖傑



上列上訴人因被告公共危險案件，不服臺灣彰化地方法院111年
度交易字第3號中華民國111年4月29日第一審判決（起訴案號：
臺灣彰化地方檢察署110年度偵字第12521號），提起上訴，本院
判決如下：
    主  文
上訴駁回。
    事實及理由
一、本案審判範圍：
　　刑事訴訟法第348條規定：「上訴得對於判決之一部為之。
    對於判決之一部上訴者，其有關係之部分，視為亦已上訴。
    但有關係之部分為無罪、免訴或不受理者，不在此限。上訴
    得明示僅就判決之刑、沒收或保安處分一部為之。」參諸刑
    事訴訟法第348條第3項規定立法理由，宣告刑、數罪併罰所
    定之應執行刑、沒收，倘若符合該條項的規定，已得不隨同
    其犯罪事實，而單獨成為上訴之標的，且於上訴人明示僅就
    刑上訴時，第二審法院即不再就原審法院所認定之犯罪事實
    為審查，而應以原審法院所認定之犯罪事實，作為論認原審
    宣告刑、執行刑及沒收妥適與否的判斷基礎。上訴人即檢察
    官於上訴書表明僅就原審未論以累犯及未據以加重其刑部分
    上訴，於本院審理時亦明示僅就上開累犯加重部分提起上訴
    等語(見本院卷第52頁），依前述說明，本院審理範圍僅限
    於原判決所處之刑部分，其餘檢察官未表明上訴部分，不在
    上訴範圍。
二、本案據以審查量刑妥適與否之原審所認定犯罪事實及所犯法
    條、罪名：
  ㈠犯罪事實：
　　被告黃聖傑對於因飲酒後而精神狀況不佳反應較為遲緩，無
    法為安全之駕駛已有認識，於民國110年10月8日凌晨0時許
    起至同日凌晨2時許止，在彰化縣○○鄉○○路00號某宮廟內，
    飲用威士忌酒後，而仍有吐氣所含酒精濃度達每公升0.25毫
    克以上之情形，猶在同日上午4時許，駕駛車牌號碼000-000
    0號自用小客車自上址出發前往便利商店。嗣於同日上午4時
    20分許，行經彰化縣伸港鄉彰新路7段與中興路2段之交岔路
    口，因欲紅燈右轉，為警攔查，因發現其身有酒味，並於同
    日上午4時23分許，對其實施吐氣酒精濃度測試，測得其吐
    氣所含酒精濃度為每公升0.58毫克。
　㈡所犯法條及罪名：
　　被告係犯修正前刑法第185條之3第1項第1款服用酒類駕駛動
    力交通工具罪。
三、上訴駁回之理由：
  ㈠檢察官上訴意旨略以：⒈按大法庭就提案之法律爭議作成之裁
    定，對於提案庭提交之案件有拘束力，提案庭必須依照大法
    庭裁定之法律見解作出該案終局判決，法院組織法第51條之
    10、行政法院組織法第15條之10定有明文，此為「大法庭制
    度」運作之關鍵核心。再者，「本法第51條之10所稱『拘束
    力』，係指提案庭就提交案件，應以大法庭裁定所表示之法
    律見解為基礎，為本案終局裁判。但大法庭裁定內之旁論無
    拘束提案庭之拘束力。」最高法院辦理大法庭案件應行注意
    事項第48點亦訂有明文。依上揭規定，大法庭裁定性質屬於
    中間裁定，其拘束力僅針對「提案庭提交之案件」，不及於
    其他訴訟案件，此因大法庭為本案上訴三審程序的一部分，
    大法庭裁定係基於審判權之作用，在案件當事人參與下，針
    對具體個案，在具體個案事實之連結下所表示之法律見解，
    也僅對於該案件以及當事人發生個案效力，而不具通案效力
    ，此亦大法庭制度基於司法權作用所使然，核與過往以判例
    選編、決議方式，由最高法院在具體個案之外以司法行政作
    用表示法律見解，且具有法規範般之通案之拘束力，存有本
    質上之差異。至於基於大法庭裁定所做成之最高法院判決，
    是否因下級審法院或最高法院其他合議庭，基於「等則等之
    」之法理予以援用，而逐漸累積成判決先例之見解，則有待
    日後實務之發展，初不因該判決宣示之後，即生通案之拘束
    效力，核先說明。⒉退步言之，縱認系爭裁定之理由有通案
    拘束力，就被告構成累犯之事實及應加重其刑之事項，應由
    檢察官主張並具體指出證明之方法。然依刑事訴訟法第155
    條第1項規定：「證據之證明力，由法院本於確信自由判斷
    。但不得違背經驗法則及論理法則。」是以，除不具證據能
    力之證據外，法院對於檢察官所提之各項證據，自應踐行「
    依據經驗法則及論理法則，本於確信自由判斷」之程序，以
    評價各項證據之證明力，而不應在於未經依據經驗法則及論
    理法則，本於確信自由判斷之前，即先行認定某項具有證據
    能力之證明力不足而排除之，否則將與上揭條文規定相違。
    再者，「刑案資料查註紀錄表」為刑事訴訟法第159條之4第
    1款所定公務員職務上製作之紀錄文書，而屬非專為本件個
    案製作，且具有規律性、準確性記載之文書，證據能力、證
    明力應無欠缺。至上揭最高法院裁定雖指：「一般附隨在卷
    宗內之被告前案紀錄表，係司法機關相關人員依憑原始資料
    所輸人之前案紀錄，僅提供法官便於瞭解本案與他案是否構
    成同一性或單一性之關聯、被告有無在監在押情狀等情事之
    用」等語，然本案偵卷內所附之「刑案資料查註紀錄表」，
    其製作目的顯非如最高法院所述供法官了解本案與他案之同
    一性或單一性，此觀其上全未記載任何用以特定前案犯罪事
    實之內容（如犯行時間、地點、被害人等資訊），相反的，
    「刑案資料查註紀錄表」主要是基於供判斷後案是否構成累
    犯之目的而製作（因此都會特別註明前案徒刑執行完畢時間
    ；如係徒刑易服社會勞動，除記載結案日期外，更會額外記
    載完成社會勞動服務日期，足證此文件主要是基於供判斷後
    案是否構成累犯之目的而製作）。又本案被告於審理時並未
    爭執其前案紀錄之證據能力，是本案偵卷內所附之「刑案資
    料查註紀錄表」應可作為認定被告於有期徒刑執行完畢5年
    內再犯之依據。⒊本案被告前因公共危險案件，經臺灣彰化
    地方法院以109年度交簡字第1397號判決判處有期徒刑3月，
    於109年10月13日易科罰金執行完畢，其曾受有期徒刑之執
    行完畢，於5年內故意再犯本件有期徒刑以上之罪，為累犯
    。而就被告是否成立累犯之依據，檢察官於起訴時亦已將被
    告之「刑案資料查註紀錄表」附卷供參，原已得作為認定被
    告成立累犯之證明方法，為求明確，爰於本上訴書將之列明
    為證明方法。此外，另補充提出臺灣彰化地方法院109年度
    交簡字第1397號判決作為證據方法，證明被告前因上開案件
    經法院判決判處有期徒刑，後經執行完畢，於本案成立累犯
    之事實。且被告前有多次公共危險紀錄，本案已是第5次再
    犯服用酒類駕駛動力交通工具罪，足見其歷經前案之處罰後
    ，仍未能恪守法律規定，對刑罰之反應力薄弱，而有加重其
    刑之必要。⒋綜上所述，原審判決認無事證足認被告構成累
    犯，而未依累犯規定加重法定刑，容非妥適，請撤銷原判決
    ，更為適當合法之判決等語。
  ㈡經查：
　⒈最高法院大法庭制度是透過對於個案的拘束力以及歧異見解
    的提案(含潛在歧異及原則重要性)義務，構建縱向及橫向的
    拘束效力，達成統一法律見解的目的。亦即最高法院依法院
    組織法第51條之2第1項、第51條之3之提案予刑事大法庭，
    提案庭依據大法庭裁定之法律見解作出確定終局裁判，成為
    最高法院之「先前裁判」，各審判庭對於受理之案件，除非
    擬對於採取大法庭裁定見解之先前裁判表示不同之法律見解
    ，再次開啟徵詢、向大法庭提案等程序，否則應採取與先前
    裁判相同之見解，此項機制確保了最高法院各庭之間（橫向
    ）法律見解之一致性，透過審級制度，下級審法院對於該項
    統一之法律見解，亦應遵循，由此達成縱向法律見解之統一
    。查：本件最高法院110年度台上大字第5660號裁定（下稱
    系爭裁定）係最高法院提案庭依法院組織法第51條之2第1項
    、第51條之3之規定作成系爭裁定，並依據系爭裁定之法律
    見解作出110年度台上字第5660號刑事判決之確定終局裁判
    （下稱系爭判決），已成為最高法院之「先前裁判」，下級
    審法院對於最高法院該項統一之法律見解，自應遵循。本件
    原判決逕援引系爭裁定而未援引上開刑事判決，固未臻精確
    ，惟結論要無不同，尚屬無害瑕疵。
　⒉刑事訴訟法第161條第1項規定：「檢察官就被告犯罪事實，
    應負舉證責任，並指出證明之方法。」此為檢察官就被告有
    罪事實應負實質舉證責任之概括性規定，非謂除有罪事實之
    外，其他即可不必負舉證責任。此一舉證責任之範圍，除犯
    罪構成事實（包括屬於犯罪構成要件要素之時間、地點、手
    段、身分、機會或行為時之特別情狀等事實）、違法性、有
    責性及處罰條件等事實外，尚包括刑罰加重事實之存在及減
    輕或免除事實之不存在。累犯事實之有無(累犯前階段)，雖
    與被告是否有罪無關，然係攸關刑罰加重且對被告不利之事
    項，為刑之應否為類型性之加重事實，就被告而言，與有罪
    、無罪之問題有其相同之重要性，自應由檢察官負主張及實
    質舉證責任；再就司法院釋字第775 號解釋之意旨（累犯加
    重量刑與否，已由原來必加重，轉變為裁量及課予檢察官就
    被告應依累犯規定加重其刑之事項負較為強化之說明責任）
    及刑事訴訟法之因應修法（刑事訴訟法配合修正第289條第2
    項，累犯應加重其刑之階段，法院須就檢察官所指出之加重
    其刑事項加以調查、辯論，始能斟酌取捨)，是關於累犯後
    階段依累犯規定「加重其刑事項」之法律效果，檢察官負有
    主張及說明(即說服)責任。亦據系爭判決進一步闡釋。則系
    爭判決已變更實務一向認為累犯前科事實與法律效果均應由
    法院依職權調查之法律見解，且此與刑事訴訟法相關證據法
    則無違。
　⒊檢察官主張個案構成累犯，應就累犯前科事實負實質舉證責
    任，系爭判決更進一步闡釋其見解：係指檢察官應於法院調
    查證據時，提出足以證明被告構成累犯事實之前案徒刑執行
    完畢資料，例如前案確定判決、執行指揮書、執行函文、執
    行完畢（含入監執行或易科罰金或易服社會勞動執行完畢、
    數罪係接續執行或合併執行、有無被撤銷假釋情形）文件等
    相關執行資料，始足當之。至一般附隨在卷宗內之被告前案
    紀錄表，係司法機關相關人員依憑原始資料所輸入之前案紀
    錄，僅提供法官便於瞭解本案與他案是否構成同一性或單一
    性之關聯、被告有無在監在押情狀等情事之用，並非被告前
    案徒刑執行完畢之原始資料或其影本，是檢察官單純空泛提
    出被告前案紀錄表，尚難認已具體指出證明方法而謂盡其實
    質舉證責任等語。惟此並不是指檢察官是否已盡舉證之責僅
    限於系爭判決舉例說明之相關執行資料，而否定一般附隨在
    卷宗內之被告前案紀錄表，乃係因系爭判決所舉之上開文書
    均屬「原始證據」，足以擔保其真正；而被告前案紀錄表則
    屬派生證據，倘檢察官僅單純空泛提出或指出被告前案紀錄
    表作為證據或調查之證據，尚難認已盡其實質舉證責任，還
    必須指出其證明之方法，使法院確信被告構成累犯，亦即於
    檢察官選擇提出、以被告前案紀錄表為證據或作為調查之對
    象時，應先具體明確指出前案紀錄表中是哪幾筆資料與本案
    累犯待證事實有關，並釋明其符合刑法第47條累犯規定之執
    畢日期，法院再依文書證據之調查方式，於當事人均無爭執
    其真正之狀態下，始可認已實質盡舉證之責任。至被告如有
    爭執，檢察官自應提出原始證據資以釐清，要屬當然。而所
    謂檢察官應就被告累犯加重其刑之事項「具體指出證明方法
    」，系爭判決亦已闡示：係指檢察官應於科刑證據資料調查
    階段就被告之特別惡性及對刑罰反應力薄弱等各節，例如具
    體指出被告所犯前後數罪間，關於前案之性質（故意或過失
    ）、前案徒刑之執行完畢情形（有無入監執行完畢、在監行
    狀及入監執行成效為何、是否易科罰金或易服社會勞動〔即
    易刑執行〕、易刑執行成效為何）、再犯之原因、兩罪間之
    差異（是否同一罪質、重罪或輕罪）、主觀犯意所顯現之惡
    性及其反社會性等各項情狀，俾法院綜合判斷個別被告有無
    因加重本刑致生所受刑罰超過其所應負擔罪責之情形，裁量
    是否加重其刑，以符合正當法律程序及罪刑相當原則之要求
    等語。查：原審審理期日於法官詢以「（對被告的前案紀錄
    表有何意見？〈提示〉）檢察官答以：沒有意見。」及於事實
    及法律辯論完畢，法官詢以「（就被告科刑範圍有何意見？
    並就量刑為辯論。）檢察官答以：沒有意見。請依法論科」
    等語（見原審卷第87至88頁）。揆之前揭說明，原審認檢察
    官就被告累犯前科事實、法律效果，未盡舉證之責任，因而
    未依累犯之規定加重其刑，尚無違誤。
　⒋系爭判決並闡示：檢察官若未主張或具體指出證明方法，法
    院因而未論以累犯或依累犯規定加重其刑，基於累犯資料本
    來即可以在刑法第57條第5款「犯罪行為人之品行」中予以
    負面評價，自仍得就被告可能構成累犯之前科、素行資料，
    列為刑法第57條第5款所定「犯罪行為人之品行」之審酌事
    項。於此情形，該可能構成累犯之前科、素行資料既已列為
    量刑審酌事由，對被告所應負擔之罪責予以充分評價等語。
    上情固屬旁論，惟累犯之前科資料本即可以在刑法第57條第
    5款「犯罪行為人之品行」中予以負面評價，而納入此項量
    刑因子考量；然刑法第47條第1項卻又以累犯具有特別惡性
    ，對於刑罰反應力顯然薄弱為由，就相同之因素，先予以加
    重二分之一（而成為處斷刑），並在依此規定加重之後，依
    刑法第57條第5款之規定，再次就此種前科品行予以評價，
    以決定「宣告刑」，即有重複評價之問題。因此，實務為避
    免違反雙重評價禁止原則，乃發展出對於已在累犯處斷刑被
    評價過之被告前科，其於刑法第57條刑罰範圍內量刑時，即
    予排除，不再執為裁量刑罰輕重之標準。又個案有無因累犯
    而加重其刑度，既除宣告刑逾法定本刑之刑度者外，實無從
    得知，反而使法院在宣告刑之審酌，必須將該事由排除，造
    成無法依據行為人先前犯罪前科，判斷其再形成犯罪之特性
    ，錯失作為一般量刑的從重因子，或不免使罪刑失衡。故將
    前科事實作為累犯處斷刑或宣告刑事由之裁量，只須滿足其
    一，其評價已然充足，並不會將之作為宣告刑裁量之事由，
    即使累犯失其負面評價之機會。是原審將構成被告為累犯之
    前科資料，於檢察官若未主張或具體指出證明方法，因而未
    論以累犯或依累犯規定加重其刑，改於科刑資料中以自由證
    明之方式調查而為量刑因子之一，難認為違法。累犯前科事
    實之調查應經嚴格證明，始得論以累犯或依累犯規定加重其
    刑，已如上述，惟將之作為單純科刑情狀之事實即犯罪行為
    人之品行資料，因未涉及刑罰加重之因素，僅以自由證明為
    已足，法院自得依職權審酌被告之前科紀錄，兩者間並不相
    同。查原審業已說明本件檢察官並未具體指出證明方法，依
    系爭判決（原審誤認為系爭裁定）意旨，可認被告並無依累
    犯加重其刑予以延長矯正其惡性此一特別預防之必要，並改
    為刑法第57條第5款所定「犯罪行為人之品行」之審酌事項
    ，而綜合刑法第57條各款予以綜合考量，所為量刑，既未逾
    越法律所規定之範圍，亦無濫用權限之情形，更無違反比例
    、平等原則之情形，難遽謂原判決之量刑有何不當。至於本
    件上訴後，本院對應之檢察官雖已踐行前揭⒊所指之實質舉
    證責任，惟被告之前科資料等既經原審評價，且原判決之量
    刑尚屬妥適，檢察官請求改依累犯之規定加重其刑，對於結
    果並不生影響，即難謂有理。
　⒌綜上所述，檢察官上訴意旨指摘原判決不當，為無理由，應
    予以駁回其上訴。
據上論結，應依刑事訴訟法第368條，判決如主文。 
本案經檢察官吳怡盈提起公訴，檢察官陳靚蓉提起上訴，檢察官
李芳瑜到庭執行職務。　　
中　　華　　民　　國　　111 　年　　9 　　月　　13　　日
              刑事第二庭　審判長法　官　何志通
                                法　官　吳進發
                                法　官　石馨文
以上正本證明與原本無異。
不得上訴。
                                書記官  林書慶　　　
中　　華　　民　　國　　111 　年　　9 　　月　　13　　日
附錄論罪科刑法條：
中華民國刑法第185條之3（修正前）
駕駛動力交通工具而有下列情形之一者，處2年以下有期徒刑，
得併科20萬元以下罰金：
一、吐氣所含酒精濃度達每公升零點二五毫克或血液中酒精濃度
    達百分之零點零五以上。
二、有前款以外之其他情事足認服用酒類或其他相類之物，致不
    能安全駕駛。
三、服用毒品、麻醉藥品或其他相類之物，致不能安全駕駛。因
    而致人於死者，處3年以上10年以下有期徒刑；致重傷者，
    處1年以上7年以下有期徒刑。
曾犯本條或陸海空軍刑法第54條之罪，經有罪判決確定或經緩起
訴處分確定，於五年內再犯第1項之罪因而致人於死者，處無期
徒刑或5年以上有期徒刑；致重傷者，處3年以上10年以下有期徒
刑。